【裁判字號】    97,交抗,268
【裁判日期】    971028
【裁判案由】    聲明異議
【裁判全文】
臺灣高等法院臺南分院刑事裁定         97年度交抗字第268號
原處分機關
即 抗 告人  交通部公路總局嘉義區監理所嘉義市監理站
代  表  人  甲○○
受 處分 人
即 異議 人  乙○○
上列抗告人因受處分人違反道路交通管理處罰條例案件，不服臺
灣嘉義地方法院中華民國九十七年九月九日所為裁定（九十七年
度交聲字第三四０號，處分案號：交通部公路總局嘉義區監理所
嘉義市監理站民國九十七年八月二十一日嘉監義裁字第裁76-L00
000000號），提起抗告，本院裁定如下：
    主  文
原裁定關於撤銷原處分裁處罰鍰「逾」新台幣玖仟伍佰元部分（
即罰鍰新台幣肆萬元）撤銷。
上開撤銷部分乙○○不罰，乙○○其餘裁處罰鍰異議均駁回。
    理  由
一、本件抗告意旨略以：
  (一)按行政罰法第二十六條規定：「一行為同時觸犯刑事法律及
    違反行政法上義務規定者，依刑事法律處罰之。但其行為應
    處以其他種類行政罰或得沒入之物而未經法院宣告沒收者，
    亦得裁處之。前項行為如經不起訴處分或為無罪、免訴、不
    受理、不付審理之裁判確定者，得依違反行政法上義務規定
    裁處之。」，此即一事不二罰之原則，究其立法目的，係一
    行為同時觸犯刑事法律及違反行政法上義務規定時，固刑罰
    與行政罰同屬對不法行為之制裁，而刑罰之懲罰作用較強，
    故刑事法律處罰即足資警惕，基於比例原則，實無再處行政
    罰之必要。準此，行政機關（即抗告人）得否科以與刑罰相
    類之行政罰，端視該行為之刑事訴追或審判結果而定，再刑
    事訴追、審判程序尚未終局確定前，行政機關（即抗告人）
    自不得逕予裁罰，惟刑事案件如經檢察官為不起訴處分時，
    因無刑事處罰，自無一事不二罰原則之適用，行政機關（即
    抗告人）仍得裁罰之。
  (二)再按行為人飲用酒類，其呼氣酒精濃度超過0.55mg/L而達不
    能安全駕駛之程度仍駕駛車輛者，因其不法之狀態已達應受
    刑罰制裁之程度，應構成刑法第一百八十五條之三公共危險
    罪，受處分人上揭酒醉駕車之行為，經移送檢察官偵辦後，
    雖經前開緩起訴處分確定在案，且緩起訴期間屆滿未經撤銷
    ，惟參酌前揭行政罰法第二十六條第二項規定，異議人之行
    為如經檢察官不起訴處分確定時，行政機關（即抗告人）本
    得依行政法上義務規定裁罰，且行政罰法第二十六條第二項
    中所定「不起訴處分」之範圍，應包括「緩起訴處分」在內
    ，蓋檢察官為緩起訴處分時，依刑事訴訟法第二百五十三條
    之二第一項規定對被告所為之指示及負擔，係一種特殊處遇
    措施，並非刑罰，其使被告免於訴追之法律效果，與「不起
    訴處分」之效果相同，緩起訴處分性質上乃係一種附帶條件
    之不起訴處分，且案件經緩起訴處分確定後，已確定同一行
    為，並無刑事處罰，自無「一事二罰」之事實，自應比照不
    起訴處分，行政機關（即抗告人）自得本於法定職權，基於
    公共利益及行政目的對違規者裁罰，此交通部九十五年七月
    十七日交路字第0950006986號函釋及法務部九十五年五月二
    十五日法律字第0950700393號函之見解亦同。
  (三)按檢察官依刑事訴訟法第二百五十三條之二第一項第四款規
    定為緩起訴處分，命被告向公益團體捐款者，被告係履行檢
    察官為緩起訴處分命令，性質上自屬處分金，與罰金無異，
    其捐款解釋上亦屬道路交通管理處罰條例第三十五條第八項
    所規定之罰金，被告即履行檢察官為緩起訴處分命令，與受
    刑事處罰無異；然道路交通管理處罰條例第三十五條第八項
    規定：「前項汽車駕駛人，經判決確定處以罰金低於本條例
    第九十二條第三項所訂最低罰鍰基準規定者，應依本條例裁
    決繳納不足最低罰鍰之部份。」。
  (四)處罰機關（即抗告人）對受處分人之酒駕行為，在受處分人
    （即相對人）緩起訴處分確定並緩起訴期間屆滿，確定已無
    刑事處罰後，始依道路交通管理處罰條例第三十五條第一項
    第一款與違反道路交通管理事件統一裁罰基準及處理細則第
    四十一條第四項規定按統一裁罰基準表裁處異議人罰鍰新台
    幣四萬九千五百元，於法縱有未洽；查本案行為人其呼氣酒
    精濃度已超過0.55mg/L之標準，如僅依緩起訴內容指定向公
    益團體繳交四萬元，即可免除罰款，除違反比例原則外，更
    有鼓勵一般民眾喝酒過量駕車（亦即酒精濃度要超過0.55mg
    /L之標準），其處罰反而較輕之事實。故本案原裁定顯然有
    違道路交通管理處罰條例之立法原意精神，更恐將嚴重危害
    我國交通安全，而無法有效遏止酒後駕車，造成國人傷亡慘
    劇一再發生。准此，本件亦應依道路交通管理處罰條例第三
    十五條第八項規定，爰依統一裁罰基準表應處罰鍰新台幣四
    萬九千五百元，受處分人（即相對人）捐款四萬元，應再補
    繳納不足最低罰鍰新台幣九千五百元，始為適法。
  (五)綜上，原裁定認事用法應有錯誤，為維公平原則，並符法律
    規定，爰依法提起抗告，請求廢棄原裁定云云。
二、原處分意旨略以：異議人即受處分人乙○○，於民國九十六
    年六月十六日飲酒後，駕駛車牌號碼A5-3937號自用小客車
    行駛於道路，於當日凌晨四時十分許，行經嘉義市○○路一
    四二號前，為警測得其呼氣酒精濃度達每公升０‧七七毫克
    ，原舉發機關因認異議人有酒精濃度超過規定標準違規事實
    ，而填製嘉市警交字Ｌ00000000號舉發違反道路交
    通管理事件通知單舉發，原處分機關即嘉義區監理所嘉義市
    監理站，嗣於緩起訴處分期間屆滿後，依道路交通管理處罰
    條例第三十五條第一項第一款、同條例第二十四條第一項第
    二款（漏引）、違反道路交通管理事件統一裁罰基準及處理
    細則第四十三條、第四十四條及第六十七條規定，於九十七
    年八月廿一日以嘉監義裁字第裁76-LO0000000號裁決書，裁
    處異議人罰鍰四萬九千五百元，吊扣駕駛執照一年，並應接
    受道路交通安全講習處分。
三、受處分人異議意旨：受處分人因酒駕行為，經臺灣嘉義地方
    法院檢察署檢察官以九十六年速偵字第一七六號為緩起訴處
    分，並依該緩起訴處分向指定公益團體即嘉義市青少年發展
    協會捐款新台幣（下同）四萬元，本件裁決再罰鍰四萬九千
    五百元並吊扣駕照，極為不合理，有違行政罰法一事不二罰
    規定，為此，聲明異議，請求撤銷原處分等情。
四、原裁定意旨略以：
  (一)異議人乙○○於民國九十六年六月十六日凌晨四時十分許，
    飲酒後駕駛車牌號碼A5-3937號自用小客車，行駛至嘉義市
    ○○路一四二號前，經警測得其呼氣酒精濃度達每公升０‧
    七七毫克等情，業經異議人具狀坦承上情不諱，且於另案臺
    灣嘉義地方法院檢察署九十六年速偵字第一七六號公共危險
    案警詢及偵查中供承，復有酒精測定紀錄表、刑法第一百八
    十五條之三測試觀察紀錄表附於該案可稽，異議人因同一酒
    駕行為，同時涉犯刑法公共危險罪，亦經臺灣嘉義地方法院
    檢察署檢察官於九十六年六月十六日以九十六年度速偵字第
    一七六號為緩起訴處分，緩起訴期間為一年，異議人並應於
    緩起訴處分確定後二個月內，向嘉義市青少年發展協會支付
    四萬元，異議人已依該緩起訴處分向指定公益團體即嘉義市
    青少年發展協會捐款四萬元，是該緩起訴處分已發生實質確
    定力。故原處分機關仍依道路交通管理處罰條例第三十五條
    第一項第一款規定，裁處受處分人罰鍰四萬九千五百元，則
    一行為同時遭到刑事處罰及行政裁罰，核與行政罰法第二十
    六條第一項規定意旨有違，難認允當，異議人該部分異議為
    有理由，應予以撤銷，並另為不罰之諭知。惟吊扣駕駛執照
    及接受道路交通安全講習，核屬行政罰法第二十六條第一項
    但書所稱其他種類行政罰，雖經依刑事法律處罰後，仍得裁
    處，此部分之異議，非有理由，應予駁回。並說明道路交通
    管理處罰條例第三十五條第八項，固規定汽車駕駛人經裁判
    確定處以罰金低於本條例第九十二條第三項所訂最低罰鍰基
    準規定者，應依本條例裁決繳納不足最低罰鍰之部分。然上
    揭條例係限於「經裁判」處以「罰金」之情形，而為裁判者
    限於法院，故經法院判處罰金刑此種主刑時，始需審酌是否
    需繳納不足最低罰鍰，而本件異議人非經法院判處罰金刑，
    自無再行探討補足問題。
  (二)綜上所述，原處分機關以異議人酒駕行為，依道路交通管理
    處罰條例第三十五條第一項第一款前段、同條例第二十四條
    第一項第二款及違反道路交通管理事件統一裁罰基準及處理
    細則第四十三條、第四十四條及第六十七條（原裁定只引第
    三十五條第一項第一款）規定，裁處異議人罰鍰四萬九千五
    百元，吊扣駕駛執照一年，並應接受道路交通安全講習處分
    （此部分原裁定漏載），其中裁處罰鍰部分於法不合，應予
    撤銷。至原處分關於裁處吊扣異議人駕駛執照及接受道路交
    通安全講習部分，核無不當，此部分異議無理由，應予駁回
五、經查：
  (一)按汽車駕駛人飲用酒類後其吐氣所含酒精濃度超過每公升０
    ‧二五毫克或血液中酒精濃度超過百分之０‧０五以上者，
    不得駕車，道路交通安全規則第一百一十四條第二款定有明
    文。又汽車駕駛人駕駛汽車經測試檢定酒精濃度超過規定標
    準者，處新臺幣（下同）一萬五千元以上六萬元以下罰鍰，
    並當場移置保管該汽車及吊扣其駕駛執照一年，道路交通管
    理處罰條例第三十五條第一項第一款亦有明文。而行政罰法
    第二十六條規定：一行為同時觸犯刑事法律及違反行政法上
    義務規定者，依刑事法律處罰之。但其行為應處以其他種類
    行政罰或得沒入之物而未經法院宣告沒收者，亦得裁處之。
    前項行為如經不起訴處分或為無罪、免訴、不受理、不付審
    理之裁判確定者，得依違反行政法上義務規定裁處之。即所
    謂一事不二罰原則，考其立法目的，無非以一行為同時觸犯
    刑事法律及違反行政法上義務規定時，由於刑罰與行政罰同
    屬不法行為制裁，而刑罰懲罰作用較強，依刑事法律處罰即
    足資警惕，無一事二罰再處行政罰必要，但罰鍰以外沒入或
    其他種類行政罰，因兼具維護公共秩序作用，為達行政目的
    ，行政機關仍得併予裁處。
  (二)次按被告所犯為死刑、無期徒刑或最輕本刑三年以上有期徒
    刑以外之罪，檢察官參酌刑法第五十七條所列事項及公共利
    益維護，認以緩起訴為適當者，得定一年以上三年以下緩起
    訴期間為緩起訴處分，其期間自緩起訴處分確定日起算。又
    緩起訴處分係介於起訴及微罪職權不起訴間緩衝制度設計。
    其具體效力依刑事訴訟法第二百六十條規定，於緩起訴處分
    期間屆滿未經撤銷者，非有同條第一款或第二款情形之一，
    不得對於同一案件再行起訴，即學理上所稱實質確定力，此
    時原處分機關若依法為行政裁決，無異將使受處分人同時遭
    受行政處罰及刑罰，顯與行政罰法第二十六條規定立法意旨
    相違背。且檢察官依刑事訴訟法第二百五十三條之二第一項
    第四款規定為緩起訴處分，命被告向公益團體捐款者，被告
    係履行檢察官為緩起訴處分命令，此等命令名義上雖非刑罰
    ，但仍是一種特殊處遇措施，會產生未經裁判即生終局處理
    案件實質效果，性質上已係實質制裁，造成被告財產減少影
    響，亦即性質上自屬處分金與罰金無異，可知緩起訴處分是
    一種刑事處罰。況行政罰法第二十六條第一項僅規定：依刑
    事法律處罰之。並未明定應依刑法第三十三條、第三十四條
    所定主從刑罰種類科罰，檢察官命令被告捐款金錢給付性質
    上既屬處分金，而為實質刑事制裁，自與行政罰法第二十六
    條第一項依刑事法律處罰規定，尚無扞格。故上開行政罰法
    第二十六條第二項，既未明列緩起訴處分，自不宜擴張解釋
    ，且緩起訴處分要件、效果及性質，均與不起訴處分不同，
    應屬刑事處罰之一種，自無適用行政罰法第二十六條第二項
    規定餘地。從而，經檢察官為緩起訴處分行為，如同時違反
    行政法上義務規定，因已有刑事處罰，此時行政機關若另行
    依法行政裁罰，無異一罪二罰。參酌行政罰法第二十六條立
    法意旨，違反行政法上義務行為，若同時亦經檢察官另為緩
    起訴處分時，行政機關應不得就同一行為，再為與刑罰相類
    罰鍰處分。
  (三)本件受處分人乙○○於民國九十六年六月十六日凌晨四時十
    分許，酒後駕駛車牌號碼A5-3937號自用小客車，行駛至嘉
    義市○○路一百四十二號前，經警測得其呼氣酒精濃度達每
    公升０‧七七毫克，超過標準值為每公升○‧五五毫克，業
    經抗告人具狀自承在卷，且於臺灣嘉義地方法院檢察署檢察
    官九十六年度速偵字第一七六號公共危險案警詢及偵查中供
    承，復有酒精測定紀錄表、刑法第一百八十五條之三測試觀
    察紀錄表附於上開案卷可稽。故受處分人酒後於上開時地駕
    駛小客車，經警測試檢定有酒精濃度超過規定標準即吐氣所
    含酒精濃度每公升○‧五五毫克事實，堪以認定。
  (四)另受處分人酒後駕車違規行為，業經台灣嘉義地方法院檢察
    署檢察官於檢察署檢察官於民國九十六年六月十六日以九十
    六年度速偵字第一七六號為緩起訴處分，緩起訴期間為一年
    ，受處分人並應於緩起訴處分確定後二個月內，向嘉義市青
    少年發展協會支付新臺幣四萬元，異議人並已依檢察官之命
    令捐款完畢，緩起訴期間於九十七年七月二日屆滿未經撤銷
    等情，有交通部公路總局嘉義區監理所嘉義市監理站嘉監義
    裁字第裁76-L00000000號裁決書、臺灣嘉義地方法院檢察署
    檢察官九十六年度速偵字第一七六號緩起訴處分書、受處分
    人乙○○捐款之匯款執據、臺灣高等法院被告前案紀錄表等
    各一份附卷可按（原審卷第五至九頁），是該緩起訴處分確
    已發生實質確定力。又本件原處分裁決日期為九十七年八月
    廿一日，然受處分人已因同一案件，經檢察官於九十六年六
    月十六日為緩起訴處分，且本件緩起訴處分期間已於九十七
    年七月二日期滿。依上說明，行政罰法第二十六條第二項規
    定，於經緩起訴處分情形不適用，則原處分機關對受處分人
    酒後駕車違規行為，逕為裁處罰鍰四萬九千五百元部分，就
    受處分人已繳納四萬元捐款部分，即有一行為同時遭到刑事
    處罰及行政裁罰雙重不利益，核與行政罰法第二十六條第一
    項規定有違，難認允當。
  (五)惟違反道路交通管理處罰條例第三十五條第一項、第三項或
    第四項汽車駕駛人同時違反刑事法律者，經裁判確定處以罰
    金低於本條例第九十二條第三項所訂最低罰鍰基準規定者，
    應依本條例裁決繳納不足最低罰鍰部分，道路交通管理處罰
    條例第三十五條第八項、第九十二條第三項分別定有明文。
    又依違反道路交通管理事件統一裁罰基準及處理細則第二條
    所定「違反道路交通管理事件統一裁罰標準表」，駕駛人吐
    氣所含酒精濃度超過每公升○‧五五毫克以上者，小型車駕
    駛人於期限內繳納或到案聽候裁決者，處最低罰鍰新台幣四
    萬九千五百元，並吊扣駕駛執照一年。本件受處分人乙○○
    在刑事部分，業經檢察官為緩起訴處分，並經檢察官命向公
    益團體嘉義市青少年發展協會捐款四萬元，顯不足四萬九千
    五百元最低罰鍰。依上規定，本件受處分人行政罰罰鍰部分
    ，應於扣除上開四萬元後，處以新台幣九千五百元罰鍰，原
    裁定不察，誤將原處分關於裁處罰鍰新台幣四萬九千五百元
    全額撤銷，尚有未洽。
  (六)至抗告人援引交通部於九十五年七月十七日以交路字第0950
    006986號函示及法務部於九十五年五月二十五日以法律字第
    0950700393號函示，認行政罰法第二十六條第二項所稱不起
    訴處分包括緩起訴處分，是不起訴一種，並非刑罰，應無行
    政罰法一事不二罰適用云云。然法院對於各機關就其職掌所
    作有關法規釋示之行政命令，固可予以引用，但仍應就具體
    案情，依其獨立確信之判斷，適用法律，表示適當之不同意
    見，並不受其拘束，迭經司法院大法官解釋在案（司法院大
    法官釋字第一三七號解釋、釋字第二一六號解釋、釋字第四
    ０七號解釋、釋字第五三０號參照）；經細繹上揭公函內容
    ，並未具體說明憑以認定之法理及規範依據為何，則基於上
    揭司法院大法官解釋意旨及前述之說明，本院自得依據學理
    、法律規範，妥為解釋認定，不受上述公函見解之拘束。準
    此，本院認為：(1)刑事訴訟法第二百五十三條之一規定，有
    關緩起訴處分須具備：犯罪嫌疑充足、斟酌刑法第五十七條
    所列事項、為公共利益維護、以緩起訴為適當者（即適當性
    ）等要件；核與不起訴處分要件尚屬有間。是如認行政罰法
    第二十六條第二項規定不起訴處分包含緩起訴處分，即已逾
    文義解釋範圍。(2)又關於緩起訴處分要件及裁量基準，與不
    起訴處分相較，均有不同，至多應僅得視緩起訴處分係暫緩
    起訴處分，而非不起訴處分。(3)行政罰法第二十六條第二項
    規定，既未明文包含緩起訴處分，對人民不利益規定，自不
    得任意擴張適用，而逕認行政罰法第二十六條第二項規定，
    於經緩起訴處分亦有適用。上開交通部及法務部函示，認緩
    起訴處分亦屬行政罰法第二十六條第二項不起訴處分，尚有
    誤會。
  (七)綜上所述，原審認原處分關於裁處罰鍰四萬九千五百元部分
    ，有行政罰法第二十六條規定一事不二罰適用，而將原處分
    關於裁處罰鍰四萬九千五百元全額撤銷，固非無見。惟依道
    路交通管理處罰條例第三十五條第八項、第九十二條第三項
    規定，汽車駕駛人同時違反刑事法律者，經裁判確定處以罰
    金，低於本條例第九十二條第三項所訂最低罰鍰基準規定者
    ，則仍應依本條例裁決，繳納不足最低罰鍰部分。本件原處
    分機關對受處分人裁處最低罰鍰四萬九千五百元，依上所述
    ，固有不當。然本件受處分人依檢察官緩起訴處分命令，僅
    向公益團體繳納四萬元捐款，與上開最低罰鍰四萬九千五百
    元相較，顯尚不足九千五百元。依上規定，自應由受處分人
    繳納不足額罰鍰九千五百元。茲原裁定將原處分關於裁處罰
    鍰四萬九千五百元全部撤銷，顯有不當。抗告意旨雖未指摘
    及此，然原裁定既有可議，自應由本院將原裁定關於原處分
    裁處罰鍰「逾」新台幣九千五百元部分撤銷，並諭知撤銷部
    分（罰鍰四萬元部分）不罰。至原處分裁處受處分人罰鍰新
    台幣九千五百元部分，依上所述，應由受處分人依法繳納，
    此部分受處分人異議為無理由，應予駁回。又受處分人關於
    原處分裁處吊扣受處分人駕駛執照及應接受道路交通安全講
    習部分異議，經原裁定予以駁回。然此部分，抗告人未提起
    抗告，自不在本院審理範圍，併此敘明。
據上論斷，應依道路交通案件處理辦法第二十六條，刑事訴訟法
第四百十三條，裁定如主文。
中    華    民    國    97    年    10    月    28    日
                  刑事第六庭  審判長法  官  董武全
                                    法  官  杭起鶴
                                    法  官  沈揚仁
以上正本證明與原本無異。
不得再抗告。
                                    書記官  廖文靜
中    華    民    國    97    年    10    月    31    日


司法院資訊處製作；財團法人民間司法改革基金會備份。
